ACORDAO-COMPLETO-2431724

ACÓRDÃO 11287/2020 ATA 35/2020 - PRIMEIRA CÂMARA

VISTOS, relatados e discutidos estes autos em que se analisa ato de alteração de reforma deferida pela 10ª Região Militar do Comando do Exército.   
ACORDAM os Ministros do Tribunal de Contas da União, reunidos em Sessão da 1ª Câmara, ante as razões expostas pelo Relator, e com fulcro nos incisos III e IX do art. 71 da Constituição Federal e nos arts. 1º, inciso V, e 39, inciso II, da Lei 8.443/1992, c/c o art. 259, inciso II, do Regimento Interno/TCU, em:
        9.1. considerar ilegal a alteração de reforma do Sr. Matias Ferreira Lopes, negando registro ao ato de número 10003495-07-2015-000058-1;
        9.2. dispensar o ressarcimento das quantias indevidamente recebidas de boa-fé pelo Sr. Matias Ferreira Lopes, consoante o disposto no Enunciado 106 da Súmula da Jurisprudência do TCU;
        9.3. determinar à 10ª Região Militar do Comando do Exército que:
        9.3.1. no prazo de 15 (quinze) dias, a contar da ciência desta Deliberação, abstenha-se de realizar pagamentos decorrentes do ato impugnado, sujeitando-se a autoridade administrativa omissa à responsabilidade solidária, nos termos do art. 262, caput, do Regimento Interno/TCU;
        9.3.2. dê ciência, no prazo de 15 (quinze) dias, a contar do recebimento da notificação deste Acórdão, do inteiro teor desta Deliberação ao Sr. Matias Ferreira Lopes, encaminhando a este Tribunal, no prazo de 30 (trinta) dias, comprovante da referida ciência;
        9.3.3. alerte o interessado de que o efeito suspensivo proveniente da interposição de possíveis recursos perante o TCU não o exime da devolução dos valores percebidos indevidamente após a respectiva notificação, caso os recursos não sejam providos.

Ato de alteração de reforma em que se discute alteração do posto/graduação empregada na base de cálculo os proventos.

Primeira Câmara

3. Interessado: Matias Ferreira Lopes (XXX.687.663-XX).

13.1. Ministros presentes: Walton Alencar Rodrigues (Presidente) e Bruno Dantas.
13.2. Ministros-Substitutos convocados: Marcos Bemquerer Costa (Relator) e André Luís de Carvalho.
13.3. Ministro-Substituto presente: Augusto Sherman Cavalcanti.

MARCOS BEMQUERER

Adoto como Relatório, com os pertinentes ajustes de forma, a instrução da Secretaria de Fiscalização de Pessoal - Sefip, por meio da qual o ato de alteração da concessão de reforma objeto destes autos foi assim analisado (peças 4 e 5) : 
"INTRODUÇÃO
1. Trata-se de ato alteração da concessão de reforma, submetido, para fins de registro, à apreciação do Tribunal de Contas da União (TCU) , de acordo com o art. 71, inciso III, da Constituição Federal.  Os atos foram cadastrados e disponibilizados ao TCU por intermédio do Sistema de Apreciação e Registro de Atos de Admissão e Concessões na forma do art. 2º, caput e incisos I a IV, e do art. 4º, caput, da Instrução Normativa/TCU 55/2007. 
EXAME TÉCNICO
Procedimentos aplicados
2. Os procedimentos para exame, apreciação e registro de atos de pessoal encontram-se estabelecidos na Instrução Normativa/TCU 78/2018 e na Resolução/TCU 206/2007. Essas normas dispõem, em seus arts. 4º, § 2º, e 3º, § 3º, respectivamente, que os atos de pessoal disponibilizados por meio do e-Pessoal devem ser submetidos à crítica automatizada do próprio sistema, com base em parâmetros predefinidos.
3. Relativamente aos atos de admissão e concessão de aposentadoria, pensão e reforma, as rotinas de crítica das informações cadastradas nos sistemas informatizados de coleta de atos foram elaboradas e validadas levando-se em conta as peculiaridades desses atos. Os itens de verificação do sistema compreendem prazos e fundamentos legais, assim como eventuais ocorrências de acumulação. Tratam-se de verificações mais abrangentes, minuciosas e precisas do que aquelas que podem ser realizadas por mãos humanas, proporcionando um nível de segurança ainda maior.
4. Além da crítica automatizada, há verificação humana adicional no caso de haver alertas do sistema ou informações não formatadas, como esclarecimentos do gestor ou do controle interno.
5. As críticas também consideram os registros do Sistema Integrado de Administração de Recursos Humanos (Siape) . O Siape disponibiliza informações atualizadas sobre as parcelas que integram os proventos, diferentemente, portanto, do Sisac, que informa as parcelas no momento do registro do ato.
6. Em consulta realizada em sistemas externos disponibilizados ao TCU, podemos verificar que o beneficiário constante dos autos não acumula a reforma com um outro cargo ou benefício. 
7. Na análise do ato constante do processo, verifica-se que o Sr. MATIAS FERREIRA LOPES era 3º sargento da ativa, passou para reserva com proventos de 2º Sargento, foi inicialmente reformado por idade (TC-Processo 012.852/2020-1, julgado legal) em 17/03/2000. Em 1º/07/2015, foi novamente reformado, mas, nessa oportunidade por incapacidade/invalidez, quando teve seus proventos indevidamente majorados para o posto de 2º Tenente. Desta forma, quando desta reforma por incapacidade, em análise no presente processo, o militar já era reformado por idade e a majoração que se deu em seus proventos é irregular por ferir o Acórdão 2225/2019-TCU-Plenário, devendo os proventos serem reajustados para base no soldo de 2º Sargento.
CONCLUSÃO
8. A abrangência e a profundidade das verificações levadas a efeito fundamentam convicção de ilegalidade do ato por contrariar o Acórdão 2225/2019-TCU-Plenário.
PROPOSTA DE ENCAMINHAMENTO
9. Ante o exposto, com fundamento nos arts. 71, inciso III, da Constituição Federal, 1º, inciso V, e 39, incisos I e II, da Lei 8.443/1992 e 260, § 1º e 5º, do Regimento Interno do Tribunal de Contas da União, bem como art. 7º, § 4º da IN 78/2018, propõe-se:
a) considerar ilegal o ato de alteração da concessão de reforma em estudo por contrariar o Acórdão 2225/2019-TCU-Plenário;
b) dispensar o ressarcimento das quantias indevidamente recebidas de boa-fé pelo interessado, consoante o disposto no Enunciado 106 da Súmula da Jurisprudência do TCU;
c) determinar à Décima Região Militar que:
c.1) no prazo de 15 (quinze) dias, a contar da ciência desta Deliberação, abstenha-se de realizar pagamentos decorrentes do ato impugnado, sujeitando-se a autoridade administrativa omissa à responsabilidade solidária, nos termos do art. 262, caput, do Regimento Interno/TCU;
c.2) dê ciência, no prazo de 15 (quinze) dias, a contar do recebimento da notificação deste Acórdão, ao interessado, encaminhando a este Tribunal, no prazo de 30 (trinta dias) , comprovante da referida ciência; e
c.3) alerte ao interessado que o efeito suspensivo proveniente da interposição de possíveis recursos perante o TCU não o exime da devolução dos valores percebidos indevidamente após a respectiva notificação, caso os recursos não sejam providos;
d) esclarecer à unidade de origem, com supedâneo no art. 262, § 2º, do Regimento Interno/TCU, que a concessão considerada ilegal poderá prosperar mediante a emissão e o encaminhamento a este Tribunal de novo ato concessório, escoimado das irregularidades apontadas nestes autos;
e) proceda a regularização do posto/graduação que serve de base para o cálculo dos proventos da reforma para a graduação de 2º Sargento;
f) determinar à Secretaria de Fiscalização de Pessoal que monitore o cumprimento das medidas indicada nos subitens 9.d) e 9.e) supra, representando a este Tribunal, caso necessário."
2.	O Ministério Público junto ao TCU, representado pelo Procurador Sérgio Ricardo Costa Caribé, manifestou-se de acordo com a proposta da Sefip, nos termos do Parecer da peça 6, reproduzido a seguir: 
"Trata-se da apreciação, para fins de registro, de ato de alteração de concessão de reforma militar emitido pela Décima Região Militar.
2. A Secretaria de Fiscalização de Pessoal (Sefip) propõe a ilegalidade do referido ato, em razão da concessão de melhoria nos proventos por motivo de invalidez posterior ao desligamento do interessado, em afronta à jurisprudência deste Tribunal e do Superior Tribunal de Justiça (STJ) . 
3. De fato, ao analisar o caput do art. 110 da Lei 6.880/1980, com a redação dada pela Lei 7.580/1986, percebe-se que (...) dispõe expressamente que a melhoria de remuneração nele prevista aplica-se somente aos militares da ativa ou da reserva remunerada e deve ser calculada sempre com base no soldo correspondente ao grau hierárquico que o militar possuía na ativa, nos seguintes termos:
'Art. 110. O militar da ativa ou da reserva remunerada, julgado incapaz definitivamente por um dos motivos constantes dos incisos I e II do art. 108, será reformado com a remuneração calculada com base no soldo correspondente ao grau hierárquico imediato ao que possuir ou que possuía na ativa, respectivamente.'
4. Embora este Tribunal tenha adotado entendimento diverso acerca da matéria em alguns casos no passado, cabe ressaltar que por meio do Acórdão 2225/2019-TCU-Plenário, relatado pelo Ministro Benjamin Zymler, pacificou-se o entendimento no sentido de que a melhoria prevista no referido dispositivo não se aplica ao militar que já se encontra reformado no momento da invalidez.
5. Importante frisar que tal exegese alinhou o entendimento desta Corte com a jurisprudência do Superior Tribunal de Justiça acerca da matéria, conforme se verifica na ementa transcrita abaixo da decisão proferida nos autos do Recurso Especial 1.784.347/RS, relatado pelo Ministro Herman Benjamin: 
'PROCESSUAL CIVIL. ADMINISTRATIVO. MILITAR REFORMADO POR ATINGIR A IDADE LIMITE NA RESERVA. INVALIDEZ SUPERVENIENTE À INATIVAÇÃO. REFORMA COM REMUNERAÇÃO CORRESPONDENTE AO GRAU HIERÁRQUICO IMEDIATO. IMPOSSIBILIDADE. SÚMULAS 7 E 83 DO STJ. 
1. O art. 110 da Lei 6.880/1980 prevê o direito de o militar da ativa ou da reserva remunerada ser reformado com a remuneração calculada com base no soldo correspondente ao grau hierárquico imediato ao que possuir.
2. O Tribunal de origem asseverou: 'o autor foi reformado ex officio em 21/05/2006, por ter atingido idade limite de permanência na reserva, nos termos do art. 106, I, d, da Lei n° 6.880/80. Pretende, agora, a melhoria da reforma para que seus proventos passem a ser calculados com base na remuneração do posto superior na inatividade, em razão da superveniência de moléstia que determina a sua invalidez (neoplasia maligna constatada em 04/01/2008) .
3. É inviável reanalisar a constatação das datas da reforma e da eclosão da moléstia, pois inarredável a revisão do conjunto probatório dos autos para afastar as premissas fáticas estabelecidas pelo acórdão recorrido. Aplica-se, portanto, o óbice da Súmula 7/STJ.
4. Ao reconhecer que o direito ora pugnado alcança apenas os militares da ativa ou da reserva remunerada, não prevendo a possibilidade da alteração de proventos de militar reformado por atingir a idade limite na reserva, o Tribunal a quo decidiu em consonância com a jurisprudência do STJ, razão pela qual incide a Súmula 83 do STJ. Precedentes: REsp 1.381.724/RS, Relatora Ministra REGINA HELENA COSTA, PRIMEIRA TURMA, DJe 10/5/2017; e AgRg no REsp 1.539.940/RS, Relatora Ministra ASSUSETE MAGALHÃES, SEGUNDA TURMA, DJe 29/3/2016. 
5. Recurso Especial não conhecido. (REsp 1784347/RS, Rel. Min. Herman Benjamin, Segunda Turma, julgado em 2/4/2019, DJe de 23/4/2019) '.
6. Ademais, cumpre registrar que em atenção aos princípios da segurança jurídica e da boa-fé, este Tribunal resguardou a situação daqueles servidores que foram destinatários do benefício do art. 110, § 1º, da Lei 6.880/1980, cujos atos concessórios foram apreciados por este TCU até a data de prolação do Acórdão 2225/2019-TCU-Plenário.
7. In casu, verifica-se que o interessado já se encontrava reformado quando foi acometido da invalidez permanente. Por conseguinte, a melhoria dos proventos concedida ao mesmo, por meio do ato de alteração constante dos autos, não possui amparo legal ou jurisprudencial, o que enseja o seu julgamento pela ilegalidade. 
8. Ante o exposto, este membro do Ministério Público de Contas, em consonância com o encaminhamento proposto pela Unidade Técnica, entende que o ato de alteração constante dos autos deve ser considerado ilegal e ter seu registro negado." 
É o Relatório.

não há.

Procurador Sérgio Ricardo Costa Caribé.

PESSOAL. REFORMA. MILITAR REFORMADO, POR TEMPO DE SERVIÇO, COM PROVENTOS CALCULADOS SOBRE POSTO HIERÁRQUICO SUPERIOR A GRADUAÇÃO QUE OCUPAVA. SUPERVENIÊNCIA DE INVALIDEZ PERMANENTE DECORRENTE DE DOENÇA ESPECIFICADA EM LEI. ALTERAÇÃO DA CONCESSÃO PARA ELEVAR, EM MAIS UM GRAU HIERÁRQUICO, O POSTO SOBRE O QUAL FORAM CALCULADOS OS PROVENTOS DO INATIVO. AUSÊNCIA DE PREVISÃO LEGAL PARA EXTENSÃO DA VANTAGEM ESTABELECIDA NO ART. 110 DA LEI 6.880/1980 A MILITARES JÁ REFORMADOS. ILEGALIDADE DO ATO COM NEGATIVA DE REGISTRO. DETERMINAÇÕES.

REFORMA (REFO)

Secretaria de Fiscalização de Pessoal - Sefip.

Em apreciação ato de alteração da concessão de reforma do Sr. Matias Ferreira Lopes, deferida pela 10ª Região Militar do Comando do Exército. 
2.	Mediante o Acórdão de Relação 4.782/2020 - Primeira Câmara, proferido nos autos do TC Processo 012.852/2020-1 (relator Ministro Walton Alencar Rodrigues) , prolatado em 28/4/2020, o Sr. Matias Ferreira Lopes teve o seu ato de reforma considerado legal. A concessão foi deferida com base no soldo de Segundo Sargento, graduação imediatamente acima daquela que o militar ocupava à época em que fora reformado por idade (Terceiro Sargento) , em 17/03/2000. 
3.	A possibilidade de ter o soldo calculado com base na graduação imediatamente superior a que possuía (benefício revogado pela Medida Provisória 2.215-10, de 31/8/2001) , quando da passagem para a inatividade, era prevista pelo art. 50, § 1º, alínea c, da Lei 6.880/1980, à época em que o Sr. Matias Ferreira Lopes foi reformado. 
4.	Em 1º/7/2015, o aludido militar foi novamente reformado, desta feita por incapacidade definitiva decorrente de invalidez, oportunidade em que teve a majoração de seus proventos, que passaram a ser calculados com base no soldo de Segundo Tenente  (peça 2, p. 2) , posto bem acima da graduação pela qual o interessado fora reformado por idade. 
5.	Para melhor esclarecimento da matéria, transcrevo os seguintes excertos de dispositivos da Lei 6.880/1980 (Estatuto dos Militares) , que versam sobre o tema:
"Art. 50. São direitos dos militares:
 (...)  
II - a percepção de remuneração correspondente ao grau hierárquico superior ou melhoria da mesma quando, ao ser transferido para a inatividade, contar mais de 30 (trinta) anos de serviço; (redação original)  
II - o provento calculado com base no soldo integral do posto ou graduação que possuía quando da transferência para a inatividade remunerada, se contar com mais de trinta anos de serviço; (Redação dada pela Medida Provisória nº 2.215-10, de 31.8.2001)  
III - a remuneração calculada com base no soldo integral do posto ou graduação quando, não contando 30 (trinta) anos de serviço, for transferido para a reserva remunerada, ex officio, por ter atingido a idade-limite de permanência em atividade no posto ou na graduação, ou ter sido abrangido pela quota compulsória; e (Redação original)  
III - o provento calculado com base no soldo integral do posto ou graduação quando, não contando trinta anos de serviço, for transferido para a reserva remunerada, ex officio, por ter atingido a idade-limite de permanência em atividade no posto ou na graduação, ou ter sido abrangido pela quota compulsória; e (Redação dada pela Medida Provisória nº 2.215-10, de 31.8.2001)  
 (...)  
Art. 108. A incapacidade definitiva pode sobrevir em consequência de:
I - ferimento recebido em campanha ou na manutenção da ordem pública;
II - enfermidade contraída em campanha ou na manutenção da ordem pública, ou enfermidade cuja causa eficiente decorra de uma dessas situações;
III - acidente em serviço;
IV - doença, moléstia ou enfermidade adquirida em tempo de paz, com relação de causa e efeito a condições inerentes ao serviço;
V - tuberculose ativa, alienação mental, esclerose múltipla, neoplasia maligna, cegueira, lepra, paralisia irreversível e incapacitante, cardiopatia grave, mal de Parkinson, pênfigo, espondiloartrose anquilosante, nefropatia grave e outras moléstias que a lei indicar com base nas conclusões da medicina especializada; e (Redação dada pela Lei nº 12.670, de 2012)  
VI - acidente ou doença, moléstia ou enfermidade, sem relação de causa e efeito com o serviço.
§ 1º Os casos de que tratam os itens I, II, III e IV serão provados por atestado de origem, inquérito sanitário de origem ou ficha de evacuação, sendo os termos do acidente, baixa ao hospital, papeleta de tratamento nas enfermarias e hospitais, e os registros de baixa utilizados como meios subsidiários para esclarecer a situação.
§ 2º Os militares julgados incapazes por um dos motivos constantes do item V deste artigo somente poderão ser reformados após a homologação, por Junta Superior de Saúde, da inspeção de saúde que concluiu pela incapacidade definitiva, obedecida à regulamentação específica de cada Força Singular.
 (...)  
Art. 110. O militar da ativa ou da reserva remunerada, julgado incapaz definitivamente por um dos motivos constantes dos incisos I e II do art. 108, será reformado com a remuneração calculada com base no soldo correspondente ao grau hierárquico imediato ao que possuir ou que possuía na ativa, respectivamente. (Redação dada pela Lei nº 7.580, de 1986)  
§ 1º Aplica-se o disposto neste artigo aos casos previstos nos itens III, IV e V do artigo 108, quando, verificada a incapacidade definitiva, for o militar considerado inválido, isto é, impossibilitado total e permanentemente para qualquer trabalho.
§ 2º Considera-se, para efeito deste artigo, grau hierárquico imediato:
a) o de Primeiro-Tenente, para Guarda-Marinha, Aspirante-a-Oficial e Suboficial ou Subtenente;
b) o de Segundo-Tenente, para Primeiro-Sargento, Segundo-Sargento e Terceiro-Sargento; e
c) o de Terceiro-Sargento, para Cabo e demais praças constantes do Quadro a que se refere o artigo 16.
§ 3º Aos benefícios previstos neste artigo e seus parágrafos poderão ser acrescidos outros relativos à remuneração, estabelecidos em leis especiais, desde que o militar, ao ser reformado, já satisfaça às condições por elas exigidas.
§ 4º Revogado pela Medida Provisória nº 2.215-10, de 31.8.2001
§ 5º Revogado pela Medida Provisória nº 2.215-10, de 31.8.2001." (grifos acrescidos) 
6. 	A leitura do art. 110, caput, acima transcrito deixa assente que, estando o militar na ativa ou na reserva remunerada, se for julgado incapaz definitivamente por um dos motivos constantes dos incisos I e II do art. 108, faz jus à reforma com remuneração calculada com base no soldo correspondente ao grau hierárquico imediato ao que possuía na ativa.
7. 	Tal situação - reforma com um posto acima - também se estende às situações descritas nos incisos III, IV e V do art. 108 daquele diploma legal. 
8. 	Este é o entendimento do Superior Tribunal de Justiça - intérprete último da legislação federal - no que se refere ao tema, conforme se nota do julgado abaixo mencionado:
"AGRAVO REGIMENTAL NOS EMBARGOS DE DECLARAÇÃO EM RECURSO ESPECIAL. ADMINISTRATIVO. MILITAR DA RESERVA REMUNERADA. SUPERVENIÊNCIA DE INCAPACIDADE TOTAL E DEFINITIVA. REFORMA. CÁLCULO DOS PROVENTOS. SOLDO DO POSTO IMEDIATAMENTE SUPERIOR AO QUE EXERCIA NA ATIVA. 
1. A orientação jurisprudencial desta Corte Superior é no sentido de que o militar da reserva remunerada julgado definitivamente incapaz para qualquer trabalho, como na hipótese de estar acometido de cardiopatia grave, deve ser reformado com proventos correspondentes ao soldo da graduação hierárquica imediata a que possuía na ativa, nos termos do art. 110, § 1º, da Lei nº 6.880/80. 
2. Agravo regimental a que se nega provimento. (AgRg nos EDcl no Recurso Especial 966.142/RJ, Rel. Min. Marco Aurélio Bellizze, Quinta Turma, julgado em 26/2/2013, DJe de 5/3/2013) ."
9. 	Dessume-se, portanto, que a possibilidade de galgar um posto ou graduação acima da que ocupava somente é aplicável ao militar incurso nos incisos do art. 108 da Lei 6.880/1980 enquanto estiver na ativa ou na reserva remunerada, ficando excluído o militar que já tenha sido reformado. 
10. 	No âmbito desta Corte, a jurisprudência mais recente não destoa do Egrégio STJ, consoante os precedentes abaixo relacionados, colhidos da ferramenta de pesquisa Jurisprudência Selecionada:
 "A reforma de militar por incapacidade com proventos calculados com base no soldo correspondente ao grau hierárquico imediato ao que possuir ou que possuía na ativa (art. 110, § 1º, da Lei 6.880/1980) restringe-se aos militares da ativa ou da reserva remunerada, não sendo possível a concessão dessa vantagem aos militares já reformados; entendimento esse a ser aplicado aos atos concessórios apreciados pelo TCU a partir da data de prolação do Acórdão 2225/2019-TCU-Plenário." Acórdão 2225/2019-TCU-Plenário (relator Ministro Benjamin Zymler)  
"A reforma de militar por incapacidade com proventos calculados com base no soldo correspondente ao grau hierárquico imediato ao que possuir ou que possuía na ativa (art. 110, § 1º, da Lei 6.880/1980) restringe-se aos militares da ativa ou da reserva remunerada, não sendo possível a concessão dessa vantagem aos militares já reformados." Acórdão 13184/2019-TCU-Primeira Câmara (relator Ministro Benjamin Zymler)  
11. 	Os julgados supra fazem menção à proibição em relação a militares reformados. O ponto fulcral do entendimento do TCU é similar àquele adotado pelo STJ, ou seja, de que a concessão de um posto ou graduação acima para fins de cálculo da remuneração deve sempre tomar como base o posto ou a graduação que o militar possuía na ativa, não havendo espaço para o efeito cascata de se galgar mais de um posto ou graduação em relação ao que ocupava. 
12. 	À guisa de conclusão, dado que a majoração do benefício de reforma do Sr. Matias Ferreira Lopes foi efetuada em desacordo com a jurisprudência deste Tribunal, cabe considerar ilegal o ato de peça 2 (número de controle 10003495-07-2015-000058-1) , negando o seu correspondente registro. 
13. 	Oportuno, ainda, em conformidade com o art. 262 do Regimento Interno/TCU, determinar ao órgão de origem que faça cessar o pagamento decorrente do ato ora impugnado, sob pena de responsabilidade solidária da autoridade administrativa omissa, bem como dispensar a devolução das quantias indevidamente recebidas de boa-fé pelo interessado, consoante o disposto no Enunciado 106 da Súmula da Jurisprudência do TCU.
	Em face do exposto, voto para que o Tribunal adote a minuta de Acórdão que ora submeto à apreciação deste Colegiado.
TCU, Sala das Sessões, em 06 de outubro de 2020.
MARCOS BEMQUERER COSTA
Relator